ACORDAO-COMPLETO-2471938

ACÓRDÃO 6271/2021 ATA 11/2021 - PRIMEIRA CÂMARA

VISTOS, relatados e discutidos estes autos nos quais se analisam embargos de declaração opostos pela Caixa Econômica Federal em face do Acórdão 4743/2021-TCU-Primeira Câmara, por meio do qual esta Corte de Contas considerou ilegais os atos de admissão emitidos pela embargante;
ACORDAM os Ministros do Tribunal de Contas da União, reunidos em Sessão da 1ª Câmara, diante das razões expostas pelo Relator, em:
9.1. conhecer dos presentes embargos de declaração, com fundamento nos arts. 32, inciso II, e 34 da Lei 8.443/1992, para, no mérito, rejeitá-los;
9.2. dar ciência desta decisão à Caixa Econômica Federal.

Embargos de declaração opostos em face de decisão que considerou ilegais atos de admissão emitidos pela embargante.

Primeira Câmara

Caixa Econômica Federal.

3. Interessados/Responsáveis/Recorrentes:
3.1. Interessados: Dyego Goncalves da Silva (XXX.648.611-XX); Priscila Cristina Palugan (XXX.498.418-XX); Weber Martins dos Santos (XXX.039.741-XX).
3.2. Embargante: Caixa Econômica Federal.

13.1. Ministros presentes: Walton Alencar Rodrigues (Presidente), Benjamin Zymler, Vital do Rêgo (Relator) e Jorge Oliveira.

VITAL DO RÊGO

Ministro Vital do Rêgo.

Trata-se de embargos de declaração opostos pela Caixa Econômica Federal em face do Acórdão 4743/2021-TCU-Primeira Câmara, por meio do qual esta Corte de Contas considerou ilegais os atos de admissão emitidos pela embargante. 
Em seu apelo recursal, juntado na peça 20 e datado de 31/3/2021 a embargante sustenta, no essencial, que:
 (...) 
Trata-se do TC tombado sob o número em referência sobre - Atos de Admissão -, no qual esse Egrégio Tribunal de Contas da União, no exercício de suas atribuições previstas no artigo 1º, VIII, do RITCU, concluiu pela ilegalidade dos atos de admissão de empregados pela CAIXA, negando os respectivos registros. 
Restou consignado na decisão embargada que a ilegalidade estaria fincada na contratação extemporânea, dado que o prazo de prorrogação dos concursos públicos regidos pelos Editas nº 001/2014-NM e 001/2014-NS havia expirado. 
Acrescentou, ainda, essa Corte de Contas que a CAIXA deveria acompanhar os desdobramentos da Ação Civil Pública 0000059-10.2016.5.10.0006, a qual estendeu por prazo indeterminado a validade dos concursos públicos regidos pelos Editais preditos e, em caso de desconstituição da sentença ora favorável aos interessados, adotar as providências pertinentes para tornar sem efeito os respectivos atos de admissão. 
De início, há de serem esclarecidos, com a devida venia de que esses Doutos Julgadores são merecedores, aspectos sobre a dita ilegalidade da contratação que restou consignada no acórdão embargado. 
Constou do acórdão ora embargado que a indicada ilegalidade decorreria da contratação fora do prazo estabelecido nos Editais dos concursos públicos nº 001/2014-NM e 001/2014-NS; ao mesmo tempo, porém, reconheceu a existência de decisão na Ação Civil Pública antes referida que estendeu por prazo indeterminado a validade dos concursos e, portanto, lastreou a contratação em comento. 
Com efeito, com a permissão necessária, há contradição ao fundar a ilegalidade na contratação extemporânea e, simultaneamente, reconhecer a existência de decisão vigente em ACP que estende o prazo de validade dos concursos. A CAIXA, ora embargante, ao contratar os candidatos dos referidos concursos, observou estritamente o quanto previsto na r. decisão judicial, a qual, portanto, empregou legalidade aos seus atos. 
A título de argumentação, data maxima venia desses Doutos Julgadores, concluir pela ilegalidade dos atos da CAIXA é concluir pela ilegalidade da decisão judicial, o que não parece ter sido decidido no acórdão embargado, que condiciona a adoção de eventuais medidas à desconstituição da sentença proferida na ACP. 
Ultrapassada a contradição em que, em tese, incorreu a decisão no tocante à legalidade, incumbe à CAIXA destacar ainda outros aspectos e consequências da decisão judicial vigente, em relação aos quais o acórdão ora embargado se mostra, data venia, omisso, e que atestam a correção de todos os atos de admissão praticados. 
A despeito do vencimento do prazo dos concursos públicos regidos pelos Editais 001/2014-NM e 001/2014-NS realizados para a contratação e preenchimento de cadastro de reserva, a CAIXA se encontra, desde 29/01/2016, impossibilitada de realizar novos concursos, eis que vigente liminar na Ação Civil Pública 000005910.2016.5.10.0006 que os prorroga até o trânsito em julgado da referida ACP. 
 Nesse específico, a despeito do artigo 37, inciso IV, da CRFB não fazer constar a obrigatoriedade de encerramento de um concurso para a abertura de um novo, dúvidas não podem restar quando essa limitação vem calcada em lei, como se verifica da leitura do artigo 12, §2º, da Lei 8.112/90, aplicável por analogia, que consigna: 
"Não se abrirá novo concurso enquanto houver candidato aprovado em concurso anterior com prazo de validade não expirado". 
 Dessa feita, a decisão da Ação Civil Pública, ao estender por prazo indeterminado os concursos 001/2014-NM e 001/2014-NS, cotejada com a vedação legal de abrir-se novo concurso enquanto houver candidato aprovado em concurso anterior cujo prazo de validade não tenha expirado, atribuiu legalidade a todos os atos de admissão, com características tipicamente exaurientes. 
 Trata-se, a toda evidência, de decisão cujo cumprimento implica satisfatividade, isto é, mesmo que se diga que a decisão possa vir a ser cassada, todos os atos praticados enquanto de sua vigência se exauriram com o cumprimento das regras do concurso. 
 Perceba-se que, ainda que a CAIXA se sagre vencedora na referida ACP, a cassação da liminar deferida terá efeitos apenas prospectivos, justamente pela característica de que o certame estava válido por decisão judicial até o momento no qual esta seja eventualmente revogada. 
 Observem os ínclitos Julgadores que os requisitos para a contratação foram todos cumpridos, quais sejam, a existência de concurso público vigente, a aprovação do candidato no certame e o cumprimento dos requisitos previstos, cabendo registrar que, dada a natureza da obrigação, não há que se falar em precariedade da decisão que estende o prazo de validade. 
 Demais disso, cumpre trazer à lume a ocorrência da Teoria do Fato Consumado, uma vez que o arcabouço normativo pátrio preza pela preservação não só dos interesses jurídicos, mas dos interesses sociais consolidados. 
 A contratação posta em discussão no acórdão embargado cumpriu seu papel de estabilidade das relações jurídicas/sociais: de um lado, foi realizada em respeito à decisão judicial que estendeu o prazo do concurso e, exatamente por isso, nela tem pautada a sua legalidade; de outro, sob o aspecto social/humano, formalizou vínculo de emprego público com os concursados aprovados. 
 Ora, se a CAIXA está impedida de realizar novos concursos desde 2016, porquanto vigentes os de 2014 por força da decisão judicial, e possui necessidade de contratar, não atenderia ao princípio da razoabilidade que simplesmente não pudesse fazê-lo ou, ainda, que as contratações decorrentes da referida decisão fossem tidas por precárias, principalmente quando presente a necessidade administrativa de reposição, ainda que parcial, do corpo de empregados do quadro permanente desta Empresa Pública. 
 Com base nesses fundamentos, requer a CAIXA sejam enfrentadas e sanadas a contradição e omissões apontadas, manifestando-se em especial essa egrégia Turma sobre: 
a) a legalidade de ato praticado sob a égide da decisão judicial em comento; 
b) a impossibilidade de realização de novos concursos enquanto vigente a decisão judicial que prorrogou aqueles regidos pelos Editais 001/2014-NM e 001/2014NS; 
c) a satisfatividade do cumprimento da decisão judicial e, consequentemente, a não precariedade dos atos nela fundados. 
Eis o Relatório.

André Luiz Viviani de Abreu (OAB/RJ 116.896) e outros.

Não atuou.

EMBARGOS DE DECLARAÇÃO OPOSTOS EM FACE DO ACÓRDÃO 4.743/2021-TCU-1ª CÂMARA, POR MEIO DO QUAL ESTA CORTE DE CONTAS CONSIDEROU ILEGAIS OS ATOS DE ADMISSÃO EMITIDOS PELA EMBARGANTE. OMISSÕES E CONTRADIÇÕES ALEGADAS NÃO CARACTERIZADAS. CONHECIMENTO. REJEIÇÃO.

ATOS DE ADMISSÃO (ADS)

não atuou.

Em análise, embargos de declaração opostos pela Caixa Econômica Federal em face do Acórdão 4743/2021-TCU-Primeira Câmara, por meio do qual esta Corte de Contas considerou ilegais os atos de admissão emitidos pela embargante. Isso porque as referidas admissões foram fundamentadas em decisão judicial proferida nos autos da Ação Civil Pública (ACP) 0000059-10.2016.5.10.0006, que tramitou na 6ª Vara do Trabalho de Brasília, por meio da qual as validades dos certames regidos pelos Editais de número 001/2014-NM e 001/2014-NS foram prorrogadas por tempo indeterminado.
Preliminarmente, destaco que a embargante tomou ciência da decisão embargada por meio do seu representante legal em 31/3/2021, via sistema conecta-TCU (peça 14) . Com isso, o embargo acostado à peça 20, datado de 31/3/2021 e protocolizado neste Tribunal também em 31/3/2021, encontra-se tempestivo, nos termos do art. 287, § 1º, do Regimento Interno do TCU. 
Em síntese, a Caixa Econômica Federal apresenta os seguintes argumentos: 
há contradição ao fundar a ilegalidade na contratação extemporânea e, simultaneamente, reconhecer a existência de decisão vigente em ACP que estende o prazo de validade dos concursos; 
a Caixa, ao contratar os candidatos dos referidos concursos, observou estritamente o quanto previsto na decisão judicial, a qual, portanto, empregou legalidade aos seus atos;
concluir pela ilegalidade dos atos da Caixa é concluir pela ilegalidade da decisão judicial;
a Caixa se encontra, desde 29/1/2016, impossibilitada de realizar novos concursos, uma vez que permanece vigente liminar na Ação Civil Pública 000005910.2016.5.10.0006 que os prorroga até o seu devido trânsito em julgado;
os requisitos para a contratação foram todos cumpridos, quais sejam, a existência de concurso público vigente e a aprovação do candidato no certame, cabendo registrar que, dada a natureza da obrigação, não há que se falar em precariedade da decisão que estende o prazo de validade.
II
A despeito dos argumentos apresentados, entendo que o apelo manejado pela embargante não tem o condão de promover alteração na parte dispositiva do acórdão embargado, pelas razões que passo a expor.
Observo, de início, que o art. 71, inciso III, da CF/1988 estipula a competência constitucional privativa desta Casa para, com exclusividade, apreciar a legalidade dos atos de admissão. Senão vejamos: 
art. 71. O controle externo, a cargo do Congresso Nacional, será exercido com o auxílio do Tribunal de Contas da União, ao qual compete:
 (...) 
III - apreciar, para fins de registro, a legalidade dos atos de admissão de pessoal, a qualquer título, na administração direta e indireta, incluídas as fundações instituídas e mantidas pelo Poder Público, excetuadas as nomeações para cargo de provimento em comissão, bem como a das concessões de aposentadorias, reformas e pensões, ressalvadas as melhorias posteriores que não alterem o fundamento legal do ato concessório;
Anoto que, no ordenamento pátrio, vige o princípio da independência das instâncias. Significa dizer que o TCU exerce a sua jurisdição independentemente das demais jurisdições (civil, penal, trabalhista, tributária etc.) . Nesse sentido, são diversos os precedentes nesta Casa, a exemplo dos Acórdão 406/1999-TCU-Segunda Câmara, 436/1994-1ª Câmara e 6/1996-1ª Câmara.
Não há, portanto, óbice para que esta Corte de Contas se manifeste pela ilegalidade das admissões realizadas pela Caixa, ainda que lastreadas em decisão judicial, pois, no mérito acerca da discussão de fundo, esta Corte de Contas entende que a validade de um concurso público pode ser de, no máximo, quatro anos, consoante o art. 37, inciso III, da CF/1988:
Art. 37. A administração pública direta e indireta de qualquer dos Poderes da União, dos Estados, do Distrito Federal e dos Municípios obedecerá aos princípios de legalidade, impessoalidade, moralidade, publicidade e eficiência e, também, ao seguinte: 
 (...) III - o prazo de validade do concurso público será de até dois anos, prorrogável uma vez, por igual período;
Por óbvio a decisão desta Corte de Contas não pode se sobrepor a uma decisão proferida pelo Poder Judiciário. Exatamente por essa razão que o TCU, no exercício da competência dada pelo art. 71, inciso III, da CF/1988, considerou ilegais as admissões promovidas pela Caixa, condicionando a validade das admissões ao deslinde final da decisão judicial que serviu de fundamento para as contratações.  Portanto, não há que se cogitar a contradição sustentada pela embargante, já que esta Corte atuou nos exatos limites de sua competência, respeitando a decisão judicial, que ainda não transitou em julgado.
Ademais, o fato de este Tribunal ter considerado ilegais as admissões em epígrafe não significa que, com esta decisão, esteja condenando a atuação da embargante, já que esta promoveu as contratações em obediência à decisão judicial proferida nos autos da Ação Civil Pública 000005910.2016.5.10.0006. O que se fez foi assentar, no mérito e dentro da competência que cabe ao TCU, a discordância desta Corte quanto à prorrogação de um concurso público por tempo indeterminado, ao arrepio do comando constitucional que regula essa matéria.  
No que diz respeito à impossibilidade da Entidade de promover certames públicos em decorrência da liminar proferida na Ação Civil Pública 000005910.2016.5.10.0006, não cabe a este Tribunal resolver tal questão. Compete à Caixa Econômica Federal buscar na esfera judicial formas de desconstituir ou de mitigar a limitação imposta na referida Ação Civil Pública.
Destaco que a decisão judicial proferida na Ação Civil Pública 000005910.2016.5.10.0006, enquanto não se tornar definitiva, não tem o condão de tornar definitivas as admissões que foram nela embasadas. Por tal razão, as contratações que tiveram por lastro a referida decisão são precárias e, caso ela não subsista no mérito, ao final do processo, deverão ser revertidas.
Em conclusã, o reafirmo que, no caso dos autos, esta Corte de Contas observou o cumprimento, pela Caixa, do comando judicial que prorrogou a validade dos certames promovidos pela embargante, por tempo indeterminado, sem, no entanto, abrir mão da sua competência privativa para apreciar a legalidade dos atos de admissão, mantendo, no caso dos autos, o entendimento no sentido de que as admissões promovidas pela embargante, a despeito de serem fundadas em decisão judicial não transitada em julgado, são ilegais.
Ante o exposto, VOTO para que seja adotada a minuta de acórdão que ora trago ao exame deste Colegiado.
TCU, Sala das Sessões Ministro Luciano Brandão Alves de Souza, em 13 de abril de 2021.
Ministro VITAL DO RÊGO 
Relator